最　高　行　政　法　院　判　決
　　　　　　　　　　　　　　　　　　 94年度判字第01650號
上　訴　人　甲○○
被 上訴 人　經濟部智慧財產局
代　表　人　丙○○
參　加　人　乙○○
上列當事人間因新型專利舉發事件，上訴人對於中華民國93年5
月26日臺北高等行政法院92年度訴字第1140號判決，提起上訴，
本院判決如下：
　　主  文
上訴駁回。
上訴審訴訟費用由上訴人負擔。
　　理  由
一、本件上訴人於88年4月9日以「指甲油容器構造」向被上訴人
    申請新型專利，經被上訴人編為第00000000號審查，准予專
    利（下稱系爭案），並於公告期滿後，發給新型第176195號
    專利證書。嗣參加人以系爭案不符合核准專利時專利法（83
    年1月21日修正公布之專利法）第98條第1項第2款規定，檢
    具第00000000號「多功能指甲油容器」新型專利案（下稱引
    證案）等證據，對之提起舉發，經被上訴人以91年9月4日
    智專三(一)02022字第09189001994號專利舉發審定書，以兩案
    主要結構元件之組配關係都盡相同，且使用目的、主要技術
    內容與功效亦同，系爭案申請日既晚於引證案申請日，堪證
    系爭案不具新穎性為由，乃為「舉發成立，應撤銷專利權」
    之處分。上訴人不服，循序提起行政訴訟。
二、上訴人起訴主張：(一)以結構及功效而論，兩案結構確實有明
    顯不同之處，系爭案並已確實增進所訴求之功效，且依改制
    前行政法院68年度判字第499號判決意旨，新型專利所應用
    之手段，縱令原理上並非前所未有之創新，而係習用技術，
    若其空間型態係屬創新，並能產生某一新作用或增進該物品
    某種功效時，即符合新型專利之要件。再依被上訴人所頒之
    專利審查基準第2-2-20頁「構成要件省略」新型乃指「如此
    之省略後，如其可保有原有之全部功能或可產生某一新功效
    或增進某種功效時，此種構成要件省略之新型，視為非能輕
    易完成」之規定，系爭案簡化組合構件亦可達到塗覆及美化
    指甲之功效，誠已符合「新穎性」、「產業上之可利用性」
    及「進步性」之專利要件。惟訴願機關及被上訴人僅比較單
    一部分之原理雷同，卻忽略兩案「整體構造」之差異性，即
    主觀的否定系爭案之創作，實屬違誤不具有客觀性。(二)詳言
    之，系爭案與引證案雖同係為一種指甲油容器，惟經仔細比
    對後，兩案結構與功效仍有下列極大差異，且被上訴人亦已
    承認兩案有空間型態上之差異：1.系爭案之筆針係直接連設
    於筆頭座之中空腔頂端，當溶劑進入中空腔時，僅需壓擠容
    器本體，溶劑則可由出液筆針適量流出。2.引證案之筆管係
    裝設於一筆頭上，該筆頭係裝設於本體內部，因此筆頭上方
    所裝設之筆管必須從本體內部之頂端開孔穿透出外部方可使
    容器內部之指甲油流出外部使用。3.系爭案之筆頭座供頂蓋
    套合處環設有垂直齒環，頂蓋內壁對應垂直齒環處設有數個
    垂直嚙合齒，該垂直嚙合齒係可與本體之垂直齒環相嚙合，
    由於系爭案筆頭座之垂直嚙合齒係呈垂直緊密嚙合，頂蓋不
    僅可與筆頭座緊密卡合，且頂蓋與筆頭座之間亦藉由垂直齒
    環與垂直鎳合齒之嚙合而提供水平方向之卡制。4.引證案本
    體容納筆頭之空間僅略大於筆頭之體積，且該容納空間係位
    於本體中央內部較深處，因此引證案之筆頭組裝於本體內部
    時必須小心翼翼地將筆頭上方極細之筆管對準並穿過本體頂
    端極小之開孔，若無對準穿孔即貿然將筆頭裝入本體內，則
    容易造成筆管歪斜或損壞，而必須更新筆頭，以致廢料發生
    。5.引證案之筆帽內部設有數個凸粒，其可與本體之凸環相
    卡制，進而使筆帽與本體蓋合，然而，引證案筆帽之凸粒與
    本體之凸環係成水平卡合，其僅可供筆帽與本體作垂直方向
    之卡制，但無法提供水平方向之卡制。(三)系爭案相較於引證
    案有下列優點：1.系爭案之筆針係直接連設於筆頭座頂端，
    因此不須再另外製作類如引證案之筆頭之構造，不僅組裝更
    為迅速方便，也因此省略了引證案中所使用之筆頭而使零件
    簡化、製作成本降低。2.系爭案之筆針係直接連設於筆頭座
    頂端，不像引證案之筆管必須由本體頂端開孔穿出使用而有
    筆管歪斜或損壞，以致必須更新產生廢料之虞，系爭案誠可
    提高筆針之使用壽命。3.系爭案之筆頭座與蓋頂係成垂直緊
    密嚙合，頂蓋不僅可與筆頭座緊密卡合，且頂蓋與筆頭之間
    亦藉由垂直嚙合而提供水平方向之卡制，因此系爭案只要旋
    轉頂蓋即可同步旋開筆頭座進而使用內部之刷筆，倘若欲使
    用筆頭座頂端之筆針時，僅需拔開頂蓋即可使用。相較於引
    證案之筆帽與本體僅具有垂直方向之卡制，而無水平方向之
    卡制，亦即筆帽與本體卡制後，筆帽仍可於本體外側旋轉，
    因此，若單單旋轉引證案之筆帽，則無法同步帶動本體旋轉
    ，必須轉動本體本身方可旋開使用內部刷筆可知，系爭專利
    具有組裝迅速方便、零件簡化、節省成本、使用便利、壽命
    長等優點。(四)系爭案已具體實施並使用長達3年以上之產品
    ，且獲得良好的銷售成績及絕佳之評價、口碑，誠屬基於創
    作獨特而導致商業成功之優良個案。系爭案與引證案兩案應
    該可以同時存在專利權，原處分已明顯損壞上訴人既有之權
    益，為此，請將訴願決定及原處分均撤銷。
    被上訴人則以：(一)查原處分理由即指出系爭案與引證案之構
    造相較：引證案的彈性中空管體（相當於系爭案之容器本體
    ），內部裝有溶劑，其頂端係為開放之開口，該開口處設有
    一外螺紋段（相當於系爭案之外螺紋），該刷筆係由一本體
    （相當於系爭案之筆頭座）、一刷桿（相當於系爭案之刷桿
    ）及一筆帽（相當於系爭案之頂蓋）組成，該本體係為兩端
    貫通之管體，其底端開孔較大且設有內螺紋段，俾與彈性中
    空管體之外螺紋段固接，其外周係環設有一凸環（相當於系
    爭案之齒環），該筆帽內部適當處則設有數凸粒（相當於系
    爭案之嚙合齒），藉筆帽罩套後，該凸粒與該凸環可相卡制
    ，另外，該本體頂端孔較小，而內部中段係收束有一肩部，
    一錐狀之筆頭則放置本體內部，該筆頭頂部凸設之一凸環並
    坐置於肩部上，使筆頭之筆管（相當於系爭專利之筆針）自
    本體之頂端開孔穿出，該本體內螺紋段與肩部之間則設有一
    內螺紋，而該刷桿其頂段係凸設有一承接座（相當於系爭案
    之刷桿頭），承接座上方之接部之外徑，係與筆頭之開口口
    徑相當，而該承接座係與本體之內螺紋固定，承接座部則收
    束有一塞環，該塞環徑係與彈性中空管體之開口口徑相當，
    刷桿位於承接座下方適當處係延著桿壁開設有數導料孔（相
    當於系爭案之入液孔），該導料孔並向上開通，使刷桿頂端
    成為一開放孔，該刷桿底端則固設有一刷毛（相當之系爭案
    的刷毛）。由上比較可知，系爭案與引證案主要結構元件的
    組配關係完全相同，雖引證案以筆帽之凸粒與本體之凸環相
    卡制，與系爭案以筆頭座之齒環與頂蓋之嚙合齒嚙合不同，
    以及系爭案未有筆封在筆頭座之細部構造，惟前者為卡合構
    造之直接置換，後者反屬上位構造之籠統敘述，非有創新之
    處。(二)至上訴人訴稱引證案製造上缺失及組裝上損壞之指摘
    ，俱為片面主觀之認定，並未有具體證據以實其說，且旋轉
    筆帽是否帶動本體之功效俱無改兩案皆達筆針（筆管）與筆
    刷兩用之功效，亦即系爭案與引證案使用目的、主要技術內
    容、功效皆相同，引證案得以證明系爭案不具新穎性，起訴
    理由所述實難以成立。(三)上訴人另訴稱系爭案之產品早已於
    市面上流通發行多年，並且獲得良好的銷售成績及絕佳之口
    碑，系爭案誠屬創意獨特云云。惟產品之銷售成績及口碑如
    何與新型專利所考量之產業利用性、新穎性及進步性等要件
    並無實質關聯等語，資為抗辯。
三、原審斟酌全辯論意旨及調查證據之結果，以：系爭案與引證
    案之構造相較：引證案的彈性中空管體（相當於系爭案的容
    器本體），內部裝有溶劑，其頂端係為開放之開口，該開口
    處設有一外螺紋段（相當於系爭案的外螺紋），該刷筆係由
    一本體（相當於系爭案的筆頭座）、一刷桿（相當於系爭案
    的刷桿）及一筆帽（相當於系爭案的頂蓋）組成，該本體係
    為兩端貫通之管體，其底端開孔較大且設有內螺紋段，俾與
    彈性中空管體之外螺紋段固接，其外周係環設有一凸環（相
    當於系爭案的齒環），該筆帽內部適當處則設有數凸粒（相
    當於系爭案的嚙合齒），藉筆帽罩套後，該凸粒與該凸環可
    相卡制，另外，該本體頂端孔較小，而內部中段係收束有一
    肩部，一錐狀之筆頭則放置本體內部，該筆頭頂部凸設之一
    凸環並坐置於肩部上，使筆頭之筆管（相當於系爭案的筆針
    ）自本體之頂端開孔穿出，該本體內螺紋段與肩部之間則設
    有一內螺紋，而該刷桿其頂段係凸設有一承接座（相當於系
    爭案的刷桿頭），承接座上方之接部之外徑，係與筆頭之開
    口口徑相當，而該承接座係與本體之內螺紋固定，承接座部
    則收束有一塞環，該塞環徑係與彈性中空管體之開口口徑相
    當，刷桿位於承接座下方適當處係延著桿壁開設有數導料孔
    （相當於系爭案的入液孔），該導料孔並向上開通，使刷桿
    頂端成為一開放孔，該刷桿底端則固設有一刷毛（相當於系
    爭案的刷毛）；由以上比對可知，系爭案與引證案主要結構
    元件的組配關係完全相同。雖引證案以筆帽之凸粒與本體之
    凸環相卡制，與系爭案以筆頭座之嚙環與頂蓋之嚙合齒嚙合
    不同，以及系爭案未有筆封在筆頭座之細部構造，惟前者為
    卡合構造之直接置換，後者反屬上位構造之籠統敘述，非有
    創新之處。至上訴人訴稱引證案製造上缺失及組裝上損壞之
    指摘，俱為片面主觀之認定，並未有具體證據以實其說，且
    旋轉筆帽是否帶動本體之功效俱無改兩案皆達筆針（筆管）
    與筆刷兩用之功效，亦即系爭案與引證案使用目的、主要技
    術內容、功效皆相同，引證案得以證明系爭案不具新穎性。
    上訴人另訴稱系爭案之產品早已於市面上流通發行多年，並
    且獲得良好的銷售成績及絕佳之口碑，系爭案誠屬創意獨特
    乙節，惟按產品之銷售成績及口碑如何與新型專利所考量之
    產業利用性、新穎性及進步性等要件並無實質關聯，上訴人
    上開所訴，並不足為其有利之證明。系爭案確實有違核准審
    定時專利法第97條及第98條第1項第2款規定等由，駁回上訴
    人原審之訴。
四、按凡對物品之形狀、構造或裝置之創作或改良，而可供產業
    上利用者，得依法申請取得新型專利，固為系爭案核准審定
    時專利法第97條暨第98條第1項前段所明定。惟如有相同之
    發明或新型申請在先並經核准專利者，仍不得依法申請取得
    新型專利，復為同法第98條第1項第2款所明定。經查原判決
    係比較系爭案與引證案，認兩者主要結構元件的組配關係完
    全相同，雖引證案以筆帽之凸粒與本體之凸環相卡制，與系
    爭案以筆頭座之齒環與頂蓋之嚙合齒嚙合不同，以及系爭案
    未有筆封在筆頭座之細部構造，惟前者為卡合構造之直接置
    換，後者反屬上位構造之籠統敘述，非有創新之處，亦即系
    爭案與引證案使用目的、主要技術內容、功效皆相同，系爭
    案不具新穎性，而為上訴人敗訴之判決，核無違誤。上訴人
    復執為原審所不採之相同主張，提起上訴，係以其主觀歧異
    之見解，指摘原判決認事用法之職權行使為不當，求予廢棄
    ，難認有理由，應予駁回。
據上論結，本件上訴為無理由，爰依行政訴訟法第255條第1項、
第98條第3項前段，判決如主文。
中　　華　　民　　國　　94　　年　　10　　月　　28　　日
                  第四庭審判長法  官　趙　永　康
                              法  官  鄭　淑　貞
                              法  官　黃　淑　玲
                              法  官　侯　東  昇
                              法  官　林　文　舟
以  上  正  本  證  明  與  原  本  無  異
中　　華　　民　　國　　94　　年　　11　　月　　1 　　日
　　　　　　　　　　　　　　　書記官　王　褔　瀛
